# Calentando motores: estadístcas de resumen

En esta parte vamos a trabajar con un set de datos pequeño correspondiente a estimaciones de rendimiento de soja (en tn/ha) de 25 lotes soja de una región. Los datos son:

```{r, echo = F}
set.seed(1)
x <- rnorm(25, mean = 4.5, sd = 0.6)
x <- round(x, 2)
cat(x, sep = ", ")
```

## Leer los datos 

El siguiente código muestra como cargar los datos de la muestra en un objeto llamado `yields`.

### **R**

La manera más simple de crearlo es usando la función `c()`.

```{r}
yields <- c(
  4.12, 4.61, 4, 5.46, 4.7, 4.01, 4.79, 4.94, 4.85, 4.32, 5.41,
  4.73, 4.13, 3.17, 5.17, 4.47, 4.49, 5.07, 4.99, 4.86, 5.05,
  4.97, 4.54, 3.31, 4.87
)
yields
```

### **Python**

Crearemos un objeto tipo `list` usando `[ ]`. Tambien podemos crear un `tuple` que es simiar pero no mutable.

```{python}
yields = [
  4.12, 4.61, 4, 5.46, 4.7, 4.01, 4.79, 4.94, 4.85, 4.32, 5.41,
  4.73, 4.13, 3.17, 5.17, 4.47, 4.49, 5.07, 4.99, 4.86, 5.05,
  4.97, 4.54, 3.31, 4.87
]
yields
```


## The sample mean 

Para averiguar el rendimiento promedio de la muestra tenemos que aplicar la siguiente función:

$$
\bar{y} = \dfrac{\sum y_i}{n}
$$

A continuación vamos a calcularlo _a mano_, paso por paso, y creando una función. Finalmente lo haremos usando las funciones incluidas en ambos lenguajes. 

### **R**

Calculando _a mano_

```{r}
# Total de observaciones
tot <- sum(yields)

# Numero de elementos en la muestra
n <- length(yields)

# Promedio
ybar <- tot/n
ybar
```

Encapsulando todo en una función:

```{r}
# Definir la función `media`
media <- function(y) {
  tot <- sum(y)
  n <- length(y)
  tot/n
}

# Aplicar función
media(yields)
```

Lo mismo obtenemos usando la función `mean()`

```{r}
mean(yields)
```

### **Python**

Calculando _a mano_

```{python}
# Total de observaciones
tot = sum(yields)

# Numero de elementos en la muestra
n = len(yields)

# Promedio
ybar = tot/n
ybar
```

Encapsulando todo en una función:

```{python}
# Definir la función `media`
def media(y):
  tot = sum(y)
  n = len(y)
  return(tot/n)
  

# Aplicar función
media(yields)
```

Al contrario de **R** que ya incluye funciones estadísticas al inicio (paquete `stats`), en **Python** necesitamos importar modulos con `import`. Hay varias opciones: `statistics`, `numpy` y `scipy`. La más completa es el duo `numpy/scipy` que tiene funciones agrupadas en varios submodulos

```{python}
# Importar libreria numpy
import numpy as np

# Calcular media
np.mean(yields)
```

## Standard deviation 

El desvió estándar de una muestra se define como:

$$
s = \sqrt{\dfrac{\sum (y_i - \bar{y})^2}{n-1}}
$$

A continuación se muestra como calcularlo _a mano_ y usando funciones incluidas en ambos lenguajes. Aunque el calculo _a mano_ se puede hacer en un solo paso, voy a mostrarlo por partes y creando una función. 

### **R**

Calculando _a mano_. Algunos datos ya los tenemos de antes `ybar` y `n`

```{r}
# Total de desvios al cuadrado
tot_sq <- sum((yields - ybar)^2)

# Desvio
s <- sqrt(tot_sq/(n-1))
s
```

Poniendo todo en una funcion

```{r}
# Definir funcion `desvio`
desvio <- function(y) {
  n <- length(y)
  ybar <- sum(y)/n
  sum((y - ybar)^2)/(n-1)
}

# Aplicar función 
desvio(x)
```

Usando la función `sd()`

```{r}
sd(yields)
```

### **Python**

Para calcular los desvios cuadráticos _a mano_ se requiere aplicar la función resta y potencia de elemento a elemento. Por defecto las funciones no están verctorizadas por lo que tenemos que iterar sobre los elementos de `yield`. Una opción es usando `for/loop` o `list-comprehension`.

```{python}
sq = [(y - ybar)**2 for y in yields]
tot_sq = sum(sq)
```

El código anterior aplica la función `(y - ybar)**2` a cada elemento `y` contenido en `yield` y devuelve una nueva lista. Luego esa lista es usada para calcular el total.

Como el cálculo del desvio requiere sacar la raiz cuadrada de la varianza, necesitamos importar la función `sqrt()` del módulo `math`

```{python}
# Importar sqrt
from math import sqrt

s = sqrt(tot_sq/(n-1))
s
```

Creando una función:

```{python}
# Definiendo al funcion `desvio`
def desvio(y):
  from math import sqrt
  
  n = len(y)
  ybar = sum(y)/n
  sq = [(y - ybar)**2 for y in yields]
  tot_sq = sum(sq)
  
  return(sqrt(tot_sq/(n-1)))
  

# Aplicando la funcion
desvio(yields)
```

Usando la función `std` del paquete `numpy` que ya importamos antes.

```{python}
np.std(yields)
```

## Calculando varias estadísticas a la vez

Supongamos que queremos averiguar las siguientes estadísitcas descriptivas a partir de los datos de la muestra y presentar los resultados en una tabla: _media_, _desvio_, _varianza_, _minimo_, _máximo_, _cuartiles_, _asimetría_ y _kurtosis_.

### **R**

La manera más simple es creando un `vector` que contenga los resultados. Algunas funciones necesarias se encuentran en el paquete `moments`.

```{r}
results <- c(
  mean = mean(yields),
  sd = sd(yields),
  var = var(yields),
  min = min(yields),
  Q1 = quantile(yields, p = 0.25),
  median =median(yields),
  Q3 = quantile(yields, p = 0.75),
  max = max(yields),
  skw = moments::skewness(yields),
  kurt = moments::kurtosis(yields)
)
results
```

Otra alternativa es poner los resultados en `data.frame`

```{r}
data.frame(t(results))
```

Finalmente, usando `dplyr` podemos aplicar facilmente una lista de funciones a un conjunto de datos. Esto es extensible a un conjunto de datos con grupos. 

```{r}
library(dplyr)

funs <- list(
  mean = ~ mean(.x),
  sd = ~ sd(.x),
  var = ~ var(.x),
  min = ~ min(.x),
  Q1 = ~ quantile(.x, p = 0.25),
  median = ~median(.x),
  Q3 = ~ quantile(.x, p = 0.75),
  max = ~ max(.x),
  skw = ~ moments::skewness(.x),
  kurt = ~ moments::kurtosis(.x)
) 

results <- data.frame(yields) %>% 
  summarise(
    across(.cols = everything(), .fns = funs, .names = "{.fn}")
  )
results
```

### **Python**

La mayoria de las funciones de la lista se incluyen en el módulo `numpy` pero otras deben ser cargadas desde `scipy`.

Primero calculamos las estadísticas y las guardamos en un objetio `dict`.

```{python}
from scipy import stats as sp

results = {
  "mean": np.mean(yields),
  "sd": np.std(yields),
  "var": np.var(yields),
  "min": min(yields),
  "Q1": np.quantile(yields, 0.25),
  "median": np.median(yields),
  "Q3": np.quantile(yields, 0.75),
  "max": max(yields),
  "skw": sp.stats.skew(yields),
  "kurt": sp.stats.kurtosis(yields)
}
results
```

Luego, el diccionaro se convierte en una estructura tipo `DataFrame` usando el módulo `pandas`.

```{python, eval = F}
import pandas as pd

results = pd.DataFrame(results, index = [0])
results
```

